臺灣高等法院刑事判決
110年度上易字第1267號
上  訴  人  臺灣桃園地方檢察署檢察官
被      告  彭士豪


上列上訴人因被告違反毒品危害防制條例案件，不服臺灣桃園地
方法院110年度易字第301號，中華民國110年4月21日第一審判決
（起訴案號：臺灣桃園地方檢察署109年度撤緩毒偵字第690號）
，提起上訴，本院判決如下：
    主  文
上訴駁回。
    理  由
一、聲請簡易判決處刑意旨略以：被告彭士豪基於施用第二級毒
    品甲基安非他命之犯意，於民國107年12月22日晚間某時許
    ，在臺北市中山區某友人住處，以燒烤玻璃球內吸食煙霧方
    式，施用甲基安非他命1次。嗣於107年12月25日經臺灣桃園
    地方檢察署（下稱桃園地檢署）觀護人通知採尿檢驗，檢出
    甲基安非他命陽性反應而悉上情。因認被告涉犯毒品危害防
    制條例第10條第2項之施用第二級毒品罪嫌。
二、按起訴之程序違背規定者，應諭知不受理之判決，並得不經
    言詞辯論為之，刑事訴訟法第303條第1款、第307條分別定
    有明文，且依同法第364條規定，於第二審之審判準用之。
    又此所稱起訴之程序違背規定，係指檢察官提起公訴之訴訟
    行為於程序上有違法律之規定而言，無須侷限於起訴時為斷
    ，因起訴後始發生之情事變更事由，致法院不能為實體上之
    審理及實體判決者，亦屬之（最高法院109年度台抗字第177
    1號裁定意旨參照）。
三、按毒品條例第24條第1項、第2項規定於修正後，檢察官可依
    刑事訴訟法第253條之2第1項第4款至第6款或第8款規定，為
    多元之附條件緩起訴處分，不限於「附命緩起訴」，以使毒
    品施用者獲得有利於戒除毒癮之適當處遇，且該附條件緩起
    訴經撤銷後，檢察官應繼續偵查或起訴，其立法理由並說明
    ：「緩起訴處分是利用機構外之處遇，協助施用毒品者戒除
    毒癮，為達成戒除毒癮之目的，於撤銷緩起訴處分後，宜由
    檢察官依法繼續偵查或起訴，亦即仍有現行條文第20條觀察
    、勒戒及強制戒治制度之適用，俾利以機構內之處遇方式協
    助其戒除毒癮，亦得為不同條件或期限之緩起訴處分」等語
    ，與修正前所定之「依法追訴」不同，則新法規定之附條件
    緩起訴處分與曾受「觀察、勒戒或強制戒治」之處遇，已無
    法等同視之（最高法院110年度台上字第2096號判決可資參
    照）。換言之，立法者所著重者，與先前實務多數見解所認
    「附命緩起訴處分已經給予施用毒品者戒毒自新機會，而被
    告竟未能履行」，逕將附命緩起訴處分等同於已經接受觀察
    、勒戒處遇，且就該次施用毒品之犯行應逕行起訴已屬有別
    ；亦即未曾經觀察、勒戒之被告因施用毒品，經檢察官為附
    命緩起訴處分，若被告於緩起訴期間未完成戒癮治療，經檢
    察官撤銷緩起訴處分，應即回復為緩起訴處分前之狀態，是
    否應繼續偵查或起訴，由檢察官視個案情節，並視被告先前
    有無受觀察、勒戒或強制戒治執行完畢，與本次經撤銷緩起
    訴處分所涉之施用毒品犯行，是否於3年內所犯，而區分得
    否逕行訴追或需再依被告個案情節裁量，聲請法院裁定觀察
    、勒戒或再為附命完成戒癮治療等適當之處理。
四、經查，被告前於106間因施用毒品案件，經桃園地檢署以106
    年軍毒偵字第99號、第115號為附命完成戒癮治療之緩起訴
    處分確定，緩起訴期間為107年1月12日至108年7月11日，嗣
    因被告於緩起訴期間，於107年12月22日施用第二級毒品甲
    基安非他命(即本案)，經桃園地檢署檢察官以107年緩字第3
    01號撤銷緩起訴，另就本案施用毒品部分，以108年度毒偵
    字第770號為緩起訴處分，緩起訴期間為108年6月27日至109
    年12月26日，惟因被告於緩起訴期間內，經桃園地檢署觀護
    人採其尿液送驗，呈甲基安非他命陽性反應，桃園地檢署檢
    察官即以109年度撤緩字第525號撤銷緩起訴處分，此有撤銷
    緩起訴處分及本院被告前案紀錄表附卷可稽。則被告施用毒
    品犯行，雖曾接受附命戒癮治療之緩起訴處分之執行，依前
    揭說明，檢察官所為附命戒癮治療之緩起訴處分仍非「觀察
    、勒戒或強制戒治」，且緩起訴處分已遭撤銷，應即回復為
    緩起訴處分前之狀態，無從認定已等同接受「觀察、勒戒或
    強制戒治」執行完畢。而被告行為後，毒品危害防制條例第
    20條第3項、第24條規定業已修正，其被訴於107年12月22日
    晚間某時許，施用第二級毒品犯行，自應由檢察官視個案情
    節裁量，聲請法院裁定觀察、勒戒或再為附命完成戒癮治療
    等適當之處理，不得逕行起訴。檢察官前依修正前毒品危害
    防制條例第24條規定提起公訴，起訴程序固未違背當時之規
    定，然依新修正毒品危害防制條例第24條第2項規定，已不
    得逕行起訴，檢察官起訴程序違背規定，自應諭知不受理判
    決。原判決亦為相同認定，自無違誤。
五、檢察官上訴意旨略以：按毒品危害防制條例於97年4月30日
    修正後，對於進入司法程序之戒癮治療方式，採取「觀察、
    勒戒或強制戒治」及「附命緩起訴」雙軌制，其目的在給予
    施用毒品者戒毒自新機會。被告既同意參加戒癮治療，由檢
    察官採行「附命緩起訴」方式，此後「附命緩起訴」經撤銷
    ，自不能再改採「觀察、勒戒或強制戒治」方式，重啟處遇
    程序。是該條例第24條乃一般刑事訴訟程序之例外規定，屬
    刑事訴訟法第1條第1項規定之「其他法律所定之訴訟程序」
    。該條第2項規定「前項（第1項）緩起訴處分，經撤銷者，
    檢察官應依法追訴」，已明示施用毒品案件於撤銷緩起訴處
    分後之法律效果為「依法追訴」，此乃因被告事實上已接受
    等同「觀察、勒戒」之處遇，惟其竟未能履行該條件，自應
    於撤銷緩起訴處分後就前案依法起訴，而無再次聲請法院裁
    定觀察、勒戒之必要。又「附命緩起訴」後，3年（原規定5
    年，下同）內再犯施用第一級或第二級毒品者，因其事實上
    已接受等同「觀察、勒戒」處遇，顯見再犯率甚高，原規劃
    之制度功能已無法發揮成效，自得依109年1月15日修正公布
    之毒品危害防制條例第23條第2項或修正公布前第24條第2項
    規定之相同法理，逕行提起公訴，無再依修正後毒品危害防
    制條例第20條第1項重為聲請觀察、勒戒之必要。否則若被
    告心存僥倖，有意避險，選擇對其較有利之戒癮治療，如有
    再犯，又可規避直接起訴之規定，自與法律規範目的有悖(
    最高法院104年度第2次刑事庭會議決議意旨參照)。被告前
    因施用第二級毒品案件，經桃園地檢署檢察官以108年度毒
    偵字第770號為附命完成戒癮治療起訴處分確定，應認被告
    事實上已接受等同「觀察、勒戒」之處遇，自應由檢察官逕
    行起訴，無再次聲請法院裁定觀察、勒戒之必要，原審諭知
    不受理判決，尚嫌未洽。惟查，被告施用毒品犯行固曾經檢
    察官為附命戒癮治療緩起訴處分，然嗣經撤銷該緩起訴處分
    確定，依最高法院判決意旨，檢察官所為附命戒癮治療之緩
    起訴處分仍非「觀察、勒戒或強制戒治」，且緩起訴處分已
    遭撤銷，應即回復為緩起訴處分前之狀態，無從認定已等同
    接受「觀察、勒戒或強制戒治」執行完畢，應由檢察官依新
    修正毒品危害防制條例規定，視個案情節裁量，聲請法院裁
    定觀察、勒戒或再為附命完成戒癮治療等適當之處理，不得
    逕行起訴。原審判決據此認定起訴程序違背規定，諭知不受
    理判決，經核並無違誤。檢察官上訴意旨所引最高法院先前
    見解係依憑修正前毒品危害防制條例相關規定所為，於修法
    後法理基礎已有變更應不再適用，自難認有理由，爰不經言
    詞辯論，駁回其上訴。
據上論斷，應依刑事訴訟法第368條、第372條，判決如主文。
中　　華　　民　　國　　110 　年　　8 　　月　　31　　日
                  刑事第九庭    審判長法　官  潘翠雪
                                      法　官  陳信旗
                                      法　官  俞秀美
以上正本證明與原本無異。
不得上訴。
                                      書記官  謝崴瀚
中　　華　　民　　國　　110 　年　　8 　　月　　31　　日